臺灣高等法院刑事判決
109年度上易字第1037號
上  訴  人  臺灣臺北地方檢察署檢察官
上  訴  人  
即  被  告  高宇涵




選任辯護人  陳崇善律師
            王世平律師
上列上訴人因被告家暴傷害案件，不服臺灣臺北地方法院108年
度易字第1234號，中華民國109年5月1日第一審判決（起訴案號
：臺灣臺北地方檢察署108年度偵字第3883號），提起上訴，本
院判決如下：
    主  文
上訴駁回。
    事  實
一、甲○○與乙○○係夫妻，2人之間具有家庭暴力防治法第3條第1
    款所稱之家庭成員關係，並育有一未成年子女丙○○（民國00
    0年00月生，真實姓名年籍詳卷）。甲○○於民國107年12月24
    日下午4時15分許，在丙○○就讀之臺北市○○區○○○路0段000號
    2樓○○美語補習班，為丙○○當日應由何人照顧一事，與乙○○
    發生爭執，乙○○即抱丙○○自逃生門離開該補習班，甲○○竟基
    於傷害人身體之犯意，在上址2樓樓梯間，徒手拉推乙○○，
    致乙○○跌坐在地，因而受有右臀紅腫之傷害。
二、案經乙○○訴由臺北市政府警察局中山分局報告臺灣臺北地方
    檢察署檢察官偵查起訴。
    理  由
壹、證據能力部分：
一、證人即告訴人乙○○於偵查中以證人身分向檢察官所為之陳述
    ，業據其具結擔保可信性，此有證人結文在卷可稽（見偵字
    卷第69頁），復查無證據足認檢察官有違法取供或告訴人有
    非出於自由意志而為陳述之情事，既無顯不可信之情況，揆
    諸刑事訴訟法第159條之1第2項規定，自有證據能力。再按
    詰問權係指訴訟上當事人有在審判庭輪流詰問證人，以求發
    現真實，辨明供述證據真偽之權利，其於現行刑事訴訟制度
    之設計，係以刑事訴訟法第166條以下所規定之交互詰問為
    實踐，屬於人證調查證據程序之一環；與證據能力係指符合
    法律所規定之證據適格，而得成為證明犯罪事實存在與否之
    證據適格，性質上並非相同。此項詰問權之欠缺，非不得於
    審判中由被告行使以補正，而完足為經合法調查之證據（最
    高法院97年度台上字第356號判決意旨參照）。告訴人於原
    審審理時已到場具結證述，並經辯護人交互詰問，賦予被告
    行使反對詰問權之機會，已踐行保障被告對於證人之正當詰
    問權，應認已經合法調查而得為證據。
二、除前述證據外，本案據以認定被告犯罪之其他供述證據，其
    中屬於傳聞證據之部分，檢察官、被告及辯護人在本院審理
    時均未爭執其證據能力，復經本院審酌認該等證據之作成無
    違法、不當或顯不可信之情況，其他非供述證據亦查無公務
    員違背法定程序而取得之情事，依刑事訴訟法第158條之4反
    面解釋、第159條至第159條之5規定，均有證據能力。
貳、實體部分：
一、訊據被告固坦承其與告訴人係夫妻，其有於前揭時間在上址
    補習班之事實，惟矢口否認有何傷害犯行，辯稱：當時係告
    訴人挑起紛爭，我未回話，未與告訴人爭論，亦未推告訴人
    ，不知告訴人為何受傷；當時有先聽聞告訴人喊救命，到場
    時見我父丁○○抱著丙○○之上半身，告訴人則將丙○○之褲子脫
    至腳踝，並往下蹲坐，隨即以手機朝上拍我云云。經查：
　㈠被告與告訴人係夫妻，育有一未成年子女丙○○，而告訴人於1
    07年12月24日下午4時15分許，在丙○○就讀之上址○○美語補
    習班，抱丙○○自逃生門離開該補習班等情，業據證人即告訴
    人、被告之母戊○○、被告之父丁○○於偵查、原審審理時證述
    明確（見偵字卷第65至66、155至157頁、原審易字卷第99至
    109、155至163頁），並經原審勘驗告訴人於案發時、地拍
    攝之現場影像，製有勘驗筆錄在卷可稽（見原審易字卷第40
    至43頁），復為被告所不否認，已堪認定。
  ㈡被告於前揭時、地為丙○○當日應由何人照顧一事，與告訴人
    發生爭執，告訴人即抱丙○○自逃生門離開該補習班，被告遂
    在上址2樓樓梯間，徒手拉推告訴人，致告訴人跌坐在地，
    因而受有右臀紅腫之傷害等情，有下述事證可資認定：
　⒈證人即告訴人於偵查中證稱：丙○○於案發當日在上址補習班
    有表演活動，等表演完後，我要把丙○○接走，被告之母戊○○
    即阻止我接丙○○，我便向被告表示當天是我接小孩的時間，
    而後我便抱著丙○○往逃生門方向離去，在逃生門時，丁○○要
    從我手中將小孩抽出，我立即抱緊小孩，被告亦過來搶小孩
    ，並用手肘把我往後推，導致我跌坐在地，受有上開傷勢，
    同時小孩亦被抱走等語（見偵字卷第65至66頁），於原審審
    理時證稱：我當天在上開補習班要接丙○○時，有向被告表示
    ：「今天是禮拜一，我準備要把小孩帶回家」，被告隨即失
    控大吼：「為何禮拜一就是妳要帶」，我便用雙手抱住丙○○
    ，並將手機拿在手上錄影，待走到逃生門時，丁○○有伸手過
    來要搶小孩，當下我的反應是抱緊小孩，被告就過來推我，
    我立即呼救，被告至少推我有5秒以上，我不是1秒就倒，此
    時丁○○才整個把小孩抽走等語（見原審易字卷第99至105、1
    09頁），就案發緣由及其如何遭被告傷害之基本事實，前後
    所述一致。
　⒉前揭告訴人指證情節，核與證人戊○○於偵查及原審審理時證
    述：丙○○被抱走時，我有看到告訴人坐在地上等語（見偵字
    卷第156頁、原審易字卷第106至107頁），暨證人丁○○於偵
    查及原審審理時證述：告訴人抱住丙○○時，我有伸手要抱小
    孩，在抱到小孩時，就聽到告訴人喊救命並坐在地上，我便
    將小孩交給被告等語大致相符（見偵字卷第157頁、原審易
    字卷第156至157、159、161頁）。
  ⒊參以原審勘驗告訴人於案發時、地拍攝之現場影像，足見告
    訴人與被告確因當日應由何人照顧丙○○一事有所爭執，在告
    訴人抱住丙○○走向逃生門期間，被告亦多次表示欲抱丙○○之
    意，而於告訴人推開逃生門之後，隨即有1隻「藍色衣袖之
    手」拉住告訴人之手腕處，嗣告訴人即大喊：「救命、不要
    搶我小孩」，被告便回稱：「不要叫」，而後拍攝畫面搖晃
    並數度變黑，之後復拍得被告臉部等情，再經原審當庭確認
    上開影像中所示「藍色衣袖」之顏色與被告於案發當日穿著
    之襯衫顏色相符，此有原審勘驗筆錄暨翻拍照片在卷可憑（
    見原審易字卷第42至43、45至53頁），從而被告與告訴人於
    案發時、地既就丙○○當日應由何人照顧一事發生爭執，被告
    意欲抱得告訴人手中之丙○○，嗣即以手拉住告訴人手腕，最
    終丙○○確由被告抱走，衡諸情理，告訴人若非遭被告以外力
    加身，當不致無端跌坐在地，亦不至於放手任由丙○○遭被告
    抱走，由此益徵告訴人前開指證，確非虛言。
　⒋又告訴人於案發當日下午4時15分許遭被告拉住手腕並推倒致
    跌坐在地之後，隨即於當晚8時22分許至臺北市立聯合醫院
    忠孝院區就診，經醫師檢驗發見受有右臀紅腫之傷害，此有
    該院診斷證明書在卷可憑（見偵字卷第21頁），而其受傷部
    位，亦與其指證遭被告推倒而跌坐在地之情節相符，足認其
    所述遭被告推倒成傷之過程，確屬可採。
　㈢被告及辯護人所辯均不足採，理由如下：
　⒈被告雖一再辯稱其於告訴人往下蹲坐時，不在告訴人身旁云
    云；而證人戊○○、丁○○固均附和被告此部分辯詞，證稱：告
    訴人呼喊救命並坐在地上之瞬間，被告未在告訴人身旁云云
    （見偵字卷第156至157頁、原審易字卷第107、161頁）。然
    證人戊○○、丁○○既皆身為被告之至親，其等此部分所述，又
    與前揭客觀之影像畫面勘驗結果顯示告訴人係在被告出手拉
    其手腕之後始呼喊救命乙節不符，應係事後迴護被告之詞，
    不足採信，要難僅憑其等就告訴人坐在地上時被告是否在場
    乙節所為之證言，遽為有利於被告之認定。被告此部分所辯
    ，亦不足採。
　⒉被告雖辯稱：未回告訴人話，未與告訴人爭論，亦未推告訴
    人，不知告訴人為何受傷云云，然與前揭客觀之影像畫面勘
    驗結果顯示其不僅就當日應由何人照顧丙○○一事與告訴人有
    所爭執，更多次表示欲抱丙○○，並在告訴人步出逃生門時出
    手拉住告訴人手腕，遑論其於告訴人呼喊救命時，甚且要求
    告訴人「不要叫」等情（見原審易字卷第41至43頁）互核不
    符，是其此部分所辯，自亦不足採信。
　⒊辯護人雖稱：告訴人因一方面欲抱丙○○，一方面又要穿鞋，
    在丙○○伸手要求丁○○抱之情況下，可能自己重心失穩而跌坐
    在地云云，並提出案發後1年上址補習班耶誕節活動照片，
    以證明案發當時現場地上確有擺放多雙鞋子之情事。然告訴
    人於原審審理時已明確證稱：我確定當時手上並未提著鞋子
    ，鞋子是我倒下後由我母親拿來給我穿的，我會受傷係因被
    告推我所致等語（見原審易字卷第102至104頁），核與證人
    丁○○於原審審理時證述其當時未見告訴人在穿鞋子等語相符
    （見原審易字卷第162頁），況告訴人走出逃生門後，即有
    以手扶牆之舉，此亦有上開原審勘驗筆錄暨翻拍照片可憑（
    見原審易字卷第42、61頁），告訴人既已用手扶牆，縱欲穿
    鞋，衡情亦當不致重心失穩而跌坐在地，故辯護人提出之前
    開照片，尚難據為有利於被告之認定，此部分所辯，亦不足
    採。
　⒋辯護人雖指：由告訴人所拍攝之影片，輔以影片內對話逐字
    稿內容，足見告訴人所述不實，更不斷刻意以誇張言語捏造
    衝突情事，再參酌告訴人於家庭暴力危險評估表上亦稱之前
    無遭被告毆打、拿刀或槍、威脅殺害等情，故其於案發時亦
    不可能對被告有何往例之陰影或恐懼，卻不斷高聲淒厲狂喊
    「救命」，顯不合常情，益徵其係自導自演、製造糾紛，以
    圖未來各類訴訟甚或保護令、離婚等利益，或報復被告先前
    對其與案外人在汽車旅館通姦之行為所提出之刑事告訴（業
    經檢察官提起公訴，現繫屬於臺灣士林地方法院）云云，並
    提出上開影片內對話逐字譯文稿、影像截圖、臺灣親密關係
    暴力危險評估表、臺灣士林地方檢察署檢察官起訴書及臺灣
    士林地方法院妨害婚姻刑事案件卷宗封面影本為證（見本院
    卷第41至43、45至46、113至119、153、155頁）。然由卷附
    該對話逐字譯文稿內容，顯見辯護人所謂告訴人之「誇張言
    語」，均係發生於被告出手拉推告訴人之前或之後（見本院
    卷第41至43頁），與「被告於案發時有無出手拉推告訴人」
    一事，並無必然關連，要難據此推認告訴人指證遭被告推倒
    而跌坐在地乙節有何不實。再由上開影片勘驗結果顯示，告
    訴人既係於遭被告拉住手腕後，始呼叫「救命」（見原審易
    字卷第43頁），難認有何違反常情之處。另被告於本案發生
    之前曾否對告訴人施以言語或肢體暴力，亦與被告有無本案
    傷害告訴人犯行之認定無涉，實難僅憑上開暴力危險評估表
    記載被告先前不曾對告訴人施暴等情，逕為本案有利於被告
    之認定，辯護人徒以此部分記載內容，謂告訴人應不可能對
    被告有何往例陰影或恐懼云云，進而推論告訴人不斷高聲淒
    厲狂喊「救命」，不合常情云云，顯屬無稽。至告訴人縱遭
    被告提出妨害家庭之告訴並經檢察官起訴在案，然其所為於
    前揭時、地遭被告推倒成傷之指證，既有前述客觀事證可佐
    ，自難僅因其遭被告提告而經檢察官起訴一事，即逕認定其
    所為不利於被告之指證全然不足採信。辯護人徒憑上情，遽
    指告訴人自導自演、製造糾紛，以圖未來各類訟爭或離婚等
    利益或報復被告云云，顯屬無據。
　⒌辯護人雖指：告訴人經相當時間始就醫，難認上開傷勢係案
    發當時跌坐所致云云。然查告訴人於案發當日下午4時15分
    許遭被告拉住手腕並推倒致跌坐在地之後，隨即於當晚8時2
    2分許就醫，業如前述，其間僅相距約4小時，難認有何違常
    之處，辯護人此部分所辯，亦不足採。
　⒍辯護人雖稱：上開影片只見被告伸手之衣袖及臉部，至多僅
    能證明被告與告訴人當時身處近距離而已，無法證明被告推
    倒告訴人，被告當時手心朝上欲抱丙○○，並未觸及告訴人，
    告訴人難脫自己不慎跌倒或刻意坐在地上以誣陷被告之嫌云
    云。惟由前述影片之勘驗結果，足見被告確有出手拉住告訴
    人手腕之行為，辯護人所稱被告當時係欲抱子，並未觸及告
    訴人云云，已與前揭客觀事證不合，復空言指摘告訴人係自
    行跌倒或刻意坐在地上以誣陷被告云云，而未舉證以實其說
    ，亦難採信。
　⒎辯護人雖又謂：告訴人於偵查中指稱證人己○○親見告訴人遭
    推倒之過程，然該證人本名己○○，於警電話詢問時明確表示
    「只是路人經過而已，看見他們正在吵架，請他們小聲一點
    ，還有別的小孩在看，沒有全程目擊，只有看到這樣而已」
    等語，顯與告訴人所述不符，故難偏聽告訴人一方云云。惟
    查證人己○○於案發後翌日（即107年12月25日）經告訴人私
    下詢問其是否有於案發當日親見告訴人遭推倒、孩子被抱走
    、場面混亂等情時，即向告訴人明確表示「是」、「我嚇阻
    了他們」等語，有其等2人對話截圖在卷可證（見本院卷第1
    43頁），告訴人因認證人己○○確有全程目擊案發經過，而於
    偵查中為此陳述，難認有何不實。至證人己○○雖於108年6月
    24日接受員警電話詢問時稱：僅路過見聞彼等正在吵架，而
    未全程目擊等語，然其於警詢問其是否可至警局製作筆錄時
    ，則稱：「我不願意，因為你是警察我才告訴你，我只有看
    到這樣而已，另外補習班將我的個資提供，又沒有告訴我，
    關於這點我個人非常不高興。」等語（見偵字卷第145頁）
    ，是其於案發後已半年、接受員警電話詢問時，容或因不欲
    涉入被告與告訴人之訟爭，而就其所見聞之案情有所保留，
    不願全盤陳述，以免日後遭受作證之累，亦非無可能，尚難
    僅因其此部分所言與告訴人所述互核不符，遽認告訴人所為
    不利於被告之指證不足採信。辯護人此部分所辯，亦屬無稽
    。
　⒏辯護人雖指：在告訴人所謂其被推倒之前，丁○○即已見告訴
    人以手機錄影，並當眾表示「都被我看到啦，你在錄啊」，
    則被告與其父母既知告訴人於錄影狀態中，在丙○○亦有可能
    遭推倒成傷之情形下，被告豈有推倒告訴人之可能云云，並
    提出錄音譯文為證（見本院卷第109頁）。然由上開影片勘
    驗結果，顯見案發時至少有被告、丁○○、戊○○、告訴人等人
    在場爭搶丙○○，場面混亂，於此情形下，被告為自告訴人手
    中奪回丙○○，一時情激，出手拉推告訴人，而疏於顧忌告訴
    人正在錄影取證且漏未注意丙○○之安全，亦與情理無違，要
    難僅憑被告知悉告訴人錄影、告訴人懷抱中之丙○○亦有可能
    受傷等節，遽認被告必無出手推倒告訴人之可能，辯護人此
    部分所辯，亦不足採。
　⒐至辯護人雖又稱：上開影片最終攝得被告之臉，係因丁○○欲
    抱丙○○，告訴人堅持不放，於其等一上拉一下扯之際，丙○○
    所著內外褲均褪至小腿，露出生殖器，被告靠近欲為丙○○拉
    回褲子避免難堪，與推倒告訴人無關，告訴人亦有可能係因
    上述拉扯而不慎跌倒云云。惟查前揭影片勘驗結果，已見被
    告確有拉住告訴人手腕之行為，至被告於出手拉推告訴人之
    後，又出現在影片末尾，其原因為何，實與本案傷害事實之
    認定無涉。辯護人所辯告訴人可能因上述拉扯而不慎跌倒云
    云，既無證據可佐，自難採信。
  ㈣綜上所述，本案事證明確，被告犯行洵堪認定，應予依法論
    科。辯護人聲請本院再次勘驗告訴人提供之上開錄影畫面，
    核無調查之必要，附此敘明。
二、查被告行為後，刑法第277條第1項業於108年5月29日修正公
    布，同年月31日生效施行，其法定刑由「3年以下有期徒刑
    ，拘役或1000元以下罰金。」，修正為「5年以下有期徒刑
    、拘役或50萬元以下罰金。」，比較新舊法，適用修正前之
    規定，對被告較為有利，依刑法第2條第1項前段規定，自應
    適用修正前之舊法論處。故核被告所為，係犯修正前刑法第
    277條第1項之傷害罪。被告與告訴人係夫妻，為家庭暴力防
    治法第3條第4款所稱之家庭成員，被告所為，雖亦屬該法第
    2條第2款所稱之家庭暴力罪，惟因該罪並無罰則規定，故仍
    應依刑法普通傷害罪論處。
三、原審認被告犯傷害罪，事證明確，並審酌被告無犯罪前科，
    有本院被告前案紀錄表可憑，其遇事不思理性溝通謀求解決
    ，僅因與告訴人就子女照顧事宜發生爭執，即徒手傷害告訴
    人，致告訴人受有前開傷勢，犯後復否認犯行，未與告訴人
    達成和解，兼衡其犯罪之動機、目的、手段、自陳大學畢業
    之智識程度、現職銀行經理人等一切情狀，量處拘役40日，
    並諭知易科罰金之折算標準為新臺幣1000元折算1日。經核
    其認事用法尚無違誤，量刑亦屬妥適。檢察官上訴對原審裁
    量職權之適法行使，徒憑己見，指摘原審量刑過輕，為無理
    由，應予駁回。被告上訴猶執前詞否認犯罪，並不足採，業
    經本院指駁說明如前，其上訴亦屬無理由，應予駁回。
據上論斷，應依刑事訴訟法第368條，判決如主文。
本案經檢察官陳幸敏到庭執行職務。
中　　華　　民　　國　　109 　年　　9 　　月　　10　　日
                  刑事第十六庭  審判長法　官  葉騰瑞
                                      法　官  廖紋妤
                                      法　官  陳芃宇
以上正本證明與原本無異。
不得上訴。
                                      書記官  李佳芬
中　　華　　民　　國　　109 　年　　9 　　月　　18　　日
附錄：本案論罪科刑法條全文　　　　　　　　　　　　　　　
修正前中華民國刑法第277條
傷害人之身體或健康者，處 3 年以下有期徒刑、拘役或 1 千元
以下罰金。
犯前項之罪因而致人於死者，處無期徒刑或 7 年以上有期徒刑
；致重傷者，處 3 年以上 10 年以下有期徒刑。